【裁判字號】    91,上,726
【裁判日期】    920610
【裁判案由】    拆屋還地
【裁判全文】
臺灣高等法院民事判決                              九十一年度上字第七二六號
    上  訴  人  甲○○
                丙○○
    共      同
    訴訟代理人  沈連三
                吳富任
    被 上訴 人  乙○○○
    訴訟代理人  孔令則律師
右當事人間拆屋還地事件，上訴人對於中華民國九十一年六月十七日臺灣桃園地方法
院九十年度訴字第二四二六號第一審判決提起上訴，本院判決如左：
    主      文
上訴駁回。
第二審訴訟費用由上訴人負擔。
    事實及理由
一、本件被上訴人主張：坐落桃園縣龍潭鄉○○○段二五一之七０地號土地（下稱系
    爭土地）為其所有，於民國七十九年間，訴外人周嶽無屋可住，乃洽商被上訴人
    將系爭土地無償借其建屋，供其個人使用，迄其百年為止。因雙方男女同居關係
    ，經被上訴人同意後，委由邱華男建築事務所設計，並於七十九年十月四日向龍
    潭鄉公所建設課辦理申請建屋，相關申請書及設計圖則由被上訴人保管，以取信
    於被上訴人。又周嶽原興建房屋為如原判決附圖Ａ所示部分鐵皮造房屋，嗣又加
    蓋如原判決附圖Ｂ所示磚造及鋼架造部分，門牌號碼均為桃園縣龍潭鄉○○路四
    四三號之房屋（下稱系爭房屋）。詎料於八十七年九月二十六日，被上訴人突然
    接獲訴外人周嶽以龍潭郵局第三八四號存證信函通知略以：「系爭房屋已委託仲
    介業者欲以新台幣（下同）八百萬元出售，被上訴人有優先承購權」等語。被上
    訴人即告知其違反使用借貸約定，如欲將房屋出售即收回房屋。惟周嶽置之不理
    ，仍於八十七年十月二十九日將系爭房屋出售與上訴人。被上訴人乃於八十八年
    五月十七日委請律師發函通知周嶽，其未經被上訴人同意，將房屋出售他人，已
    違背使用借貸之約定，並表示在其收受該函時終止雙方之使用借貸契約，訴外人
    周嶽於八十八年六月二十三日接獲信函後，仍置之不理。是被上訴人自得依民法
    第四百七十二條第二款規定終止與周嶽間之使用借貸契約，被上訴人上開終止契
    約之意思表示應發生效力。上訴人為系爭房屋之所有權人及系爭土地之現占有人
    ，被上訴人與訴外人周嶽間就系爭土地之使用借貸關係既已終止，則上訴人等占
    用系爭土地即無正當權源。爰依民法第七百六十七條之規定請求判命上訴人應將
    坐落桃園縣龍潭鄉○○○段二五一之七０地號土地（面積二百八十平方公尺）上
    如原判決附圖Ａ、Ｂ所示部分，面積各為一百平方公尺、四十八平方公尺之建物
    之判決（上開請求，原審為被上訴人全部勝訴之判決）。並於本院答辯聲明：駁
    回對造之上訴。
二、上訴人則以：被上訴人所有系爭土地，於七十九年十月四日借予訴外人周嶽做為
    建築鋼架房屋之基地，被上訴人亦自認於七十九年間，因周嶽無屋可住，向其商
    借系爭土地建屋。而借貸關係如未約定借貸使用期限，應依借貸之目的使用完畢
    時返還之。被上訴人將系爭土地借予周嶽建造鋼架房屋，鋼架造之房屋使用年限
    約為五十年，而系爭房屋建造僅十年，尚可再居住多年，依使用之目的尚難認使
    用完畢，是被上訴人無權終止使用借貸契約。而上訴人與訴外人周嶽有金錢消費
    借貸之關係，因周嶽無力償還，故以半買半送之方式以價金六十萬元將系爭房屋
    出賣給上訴人，而上訴人於買受該屋時，訴外人周嶽曾詢問被上訴人是否優先承
    買，被上訴人表示不買。上訴人當時亦明知該房屋有糾紛，但因周嶽向其等借錢
    ，迫於無奈始買受該屋。又簽訂買賣契約時兩造間雖無使用借貸關係存在，但上
    訴人既已向訴外人周嶽買受系爭房屋並移轉登記而取得所有權，本於繼受借用人
    借用目的尚未使用完畢之原因事實，被上訴人自不得主張上訴人無權占有，請求
    上訴人遷讓或拆屋等語，資為抗辯。並於本院上訴聲明：(一)原判決廢棄。(二)右廢
    棄部分，駁回被上訴人在第一審之訴及假執行之聲請。
三、查本件被上訴人主張系爭土地為其所有，其於七十九年間將土地借予訴外人周嶽
    作為建築房屋之基地，訴外人周嶽在其上建造如原判決附圖Ａ、Ｂ所示鐵皮造及
    磚造、鋼架造之系爭房屋，八十七年九月二十六日周嶽以存證信函通知被上訴人
    欲以八百萬元出售系爭房屋，嗣周嶽於八十七年十月二十九日將系爭房屋以六十
    萬元出售與上訴人，已付四十萬元，並將系爭房屋移轉登記為上訴人所有，且將
    房屋及系爭土地交付上訴人占有，而被上訴人則於八十八年五月十七日以周嶽未
    得其同意允許第三人使用借用物，委託律師發函通知即日起終止借用契約，周嶽
    亦於同年六月二十三日收受該信函等情，業據其提出土地所有權狀影本、土地登
    記謄本、建造執照申請書影本、設計圖四份、建物登記謄本、律師函及回執影本
    、龍潭鄉公所九十一年一月九日檢附之土地使用同意書、不動產買賣契約書等為
    證（見原審卷第七頁至十五頁、第十六至十七頁，本卷第五一頁、第五三至五六
    頁），並經原審履勘現場，且著由大溪地政事務所人員丈量後繪製土地複丈成果
    圖在卷足憑（見原審卷第六十五頁、第六十七頁勘驗筆錄及成果圖），核與周嶽
    到庭證述之情節相符（見本院卷第九十五筆錄），復為上訴人所不爭執，自堪信
    為真實。是本件所應審究者厥為：訴外人周嶽有無違反使用借貸之關係？該使用
    借貸關係是否已終止？被上訴人可否請求拆屋還地？茲詳析如后：
  (一)本件上訴人抗辯：訴外人周嶽向被上訴人借用系爭土地建造房屋，並辦理房屋所
    有權登記，至民國八十七年間因生計問題乃決定出賣其建物，在出賣上訴人之前
    ，已先委由仲介業徵詢被上訴人有無承買意願，但被上訴人表示不願承買，其後
    周嶽即將其所有系爭建物出賣上訴人。查系爭房屋係周嶽所有，鋼架造之房屋依
    規定可使用五十年，所有人於法令限制之範圍內，得自由使用收益處分其所有物
    ，並排除他人之干涉。周嶽與被上訴人間，既未約定借用基地建造房屋之期限，
    亦未約定不得將房屋處分出賣第三人，依借貸之目的使用尚未完畢，周嶽出賣系
    爭建物與上訴人所有，自難認周嶽已有民法第四百七十二條第一項第二款「借用
    人違反約定．．．」之情形。又借用土地建造房屋，如因負債，房屋被法院拍賣
    ，土地所有人向拍定人主張借貸關係消滅，請求拆屋交地，是否有理由？司法實
    務上曾經研討，其結論：認如無約定使用借貸期限．．．，拍定人得主張因依借
    貸目的尚未使用完畢，使用借貸期限未滿，土地所有人之請求為無理由（見本院
    卷第二十七頁法律問題研討結論）法院之拍賣亦屬買賣之一種，是以房屋所有人
    周嶽將其所有之系爭房出賣上訴人，上訴人抗辯主張依借貸目的尚未使用完畢，
    使用借貸期限未滿，於法似無不合。系爭房屋使用之年限可達五十年，建造迄今
    僅十年，尚可長期使用，上訴人主張終止契約，依上開說明，自不生終止之效力
    云云。被上訴人則主張其之所以將土地借予周嶽建造鋼架屋，實因被上訴人見其
    當時無房屋可住，被上訴人乃將前開土地借其建屋使用，以迄周嶽百年，此除有
    相關申請書及原設計圖由被上訴人保管外，亦可由該屋係鋼架屋，而非一般加強
    水泥磚以永久居住為目的顯然不同，由此可佐證借貸之時確係供其個人使用無疑
    ，今周嶽以價值僅六十餘萬元之鋼架屋，故意以八百萬元要被上訴人購買，否則
    欲以同樣價格出售他人，足證周嶽本人不欲繼續使用，是被上訴人隨即委託律師
    通知終止使用借貸關係，後經被上訴人發覺周嶽前往大陸確未居住，再經調閱建
    物謄本發覺周嶽已將該屋售予上訴人，是周嶽顯已違反民法第四百七十二條第二
    款：「借用人違反約定及未經貸與人同意，允許第三人使用之情形。」已構成終
    止使用之要件，被上訴人於八十八年六月二十三日依法終止借貸契約，自斯時起
    周嶽即無本於借貸關係占有系爭土地之權。上訴人占有系爭土地既係源於借用人
    周嶽交付占有，自亦為無權占有等語。
  (二)查上訴人於本院自認被上訴人與訴外人周嶽原係同居關係，嗣周嶽與被上訴人關
    係惡化，並經周嶽證述雙方確曾同居等事實（見本院卷第三十四頁、第九十五頁
    筆錄）。足見被上訴人主張因其與周嶽有同居關係，始提供系爭土地借予周嶽使
    用云云為可信。又被上訴人所言無償借地予同居人周嶽建屋，僅供其個人使用至
    百年為止等情亦非無稽，顯見被上訴人係基於與周嶽同居之關係，始借地供其建
    屋居住至百年為止，參以周嶽係民國四年四月十二日出生（見本院卷第九十五頁
    筆錄），年近九十，非無期限，周嶽本此同居特殊關係而得無償使用土地，基於
    債之相對性，無此特殊關係之第三者，自不得無償使用系爭土地，考其真意，兼
    有禁止轉售房屋約定之意思自明，此乃情理之所當然。故本件使用借貸難認無期
    限，且基於債之相對性，以有上開同居關係是否存在為前提，與一般租賃關係物
    權化，尚屬不可同日而語。故上訴人抗辯系爭房屋尚可使用五十年，系爭房屋且
    無禁止買賣之約定，且依借貸之目的使用尚未完畢，被上訴人通知終止使用借貸
    契約無效云云，要無可取。又上訴人所引上開法律問題研討結論，由於該問題之
    土地使用借貸雙方並無前述特殊限制存在，故其情形尚與本件不同。上訴人自認
    購屋時明知土地屬被上訴人所有，未一併承買，為惡意第三人，其抗辯可繼受前
    手之借用土地關係，亦無可採。
  (三)按使用借貸「未定期限者，應於依借貸之目的使用完畢時返還之．．．」、「借
    用人未經貸與人同意允許第三人使用者」貸與人得終止契約，民法第四百七十條
    第一項、第四百七十二條第二款定有明文。本件系爭土地既不得由周嶽以外之第
    三人無償使用，周嶽竟違反約定，擅將系爭房屋出售於上訴人，並將系爭土地交
    付上訴人使用，顯然違反與被上訴人間之使用借貸契約，被上訴人乃於八十八年
    五月十七日委請律師發函通知周嶽表示自即日起終止使用借貸契約，周嶽亦於翌
    件使用借貸契約業已合法終止，自屬可採。茲周嶽既無占用系爭土地之權源，上
    訴人繼受占有系爭土地既係源於無權占有人周嶽之交付占有，自亦為無權占有，
    從而，被上訴人依民法第七百六十七條之規定，請求上訴人將坐落桃園縣龍潭鄉
    ○○○段二五一之七０地號土地（面積二百八十平方公尺）上如原判決附圖Ａ、
    Ｂ所示部分，面積各為一百平方公尺、四十八平方公尺之建物（門牌號碼：桃園
    縣龍潭鄉○○路四四三號）拆除，並將該土地全部返還被上訴人洵屬正當，應予
    准許。
四、綜上所述，原審為被上訴人勝訴之判決，核無違誤，應予維持。上訴意旨，仍執
    陳詞，指摘原判決不當，求予廢棄改判，為無理由，應予駁回其上訴。
五、本件事實已臻明確，兩造其餘攻擊防禦方法及證據經予審酌，核與判決結果不生
    影響，爰不再逐一論述，併此敘明。
據上論結，本件上訴為無理由，依民事訴訟法第四百四十九條第一項、第七十八條，
判決如主文。
中      華      民      國    九十二    年      六      月      十      日
                              民事第八庭
                                  審判長法  官  鄭  三  源
                                        法  官  周  美  月
                                        法  官  王  淇  梓
右正本係照原本作成。
如不服本判決，應於收受送達後二十日內向本院提出上訴書狀，其未表明上訴理由者
，應於提出上訴後二十日內向本院補提理由書狀（均須按他造當事人之人數附繕本）
上訴時應提出委任律師或具有律師資格之人之委任狀；委任有律師資格者，另應附具
律師資格證書及釋明委任人與受任人有民事訴訟法第四百六十六條之一第一項但書或
第二項（詳附註）所定關係之釋明文書影本。
中      華      民      國    九十二    年      六      月     十一     日
                                        書記官  張  美  華
附註：
民事訴訟法第四百六十六條之一（第一項、第二項）：
對於第二審判決上訴，上訴人應委任律師為訴訟代理人。但上訴人或其他法定代理人
具有律師資格者，不在此限。
上訴人之配偶、三親等內之血親、二親等內之姻親，或上訴人為法人、中央或地方機
關時，其所屬專任人員具有律師資格並經法院認為適當者，亦得為第三審訴訟代理人
。


司法院資訊處製作；財團法人民間司法改革基金會備份。
